【裁判字號】    92,台上,6496
【裁判日期】    921120
【裁判案由】    違反毒品危害防制條例
【裁判全文】
最高法院刑事判決                              九十二年度台上字第六四九六號
    上  訴  人  丙○○
    選任辯護人  李光化律師
                張績寶律師
                張繼準律師
    上  訴  人  甲○○
    選任辯護人  游琦俊律師
    上  訴  人  乙○○
右上訴人等因違反毒品危害防制條例案件，不服台灣高等法院台中分院中華民國九十
二年八月二十六日第二審判決（九十二年度上重訴字第一五號，起訴案號：台灣台中
地方法院檢察署九十一年度偵字第一０三五一、一四一二二號），提起上訴，本院判
決如左：
    主  文
原判決關於丙○○、甲○○部分撤銷，發回台灣高等法院台中分院。
乙○○之上訴駁回。
    理  由
壹、撤銷發回部分：
本件原判決撤銷第一審關於丙○○、甲○○部分之科刑判決，改判論處上訴人丙○○
、甲○○（累犯）共同販賣第一級毒品罪刑，固非無見。
惟查：(一)、共同實施犯罪行為為共同正犯構成要件之一。所謂共同實施，雖不以參與
全部犯罪行為為限，要必分擔實施一部分，始得為共同正犯。上訴人甲○○固坦承有
於原判決事實欄所載時地，駕駛車號八Ｌ｜八五九五號自用小客車，搭載上訴人丙○
○，自彰化縣北斗鎮○○里○○路三八二號丙○○住處，前往台中市「麗池咖啡廳」
與綽號「瘦董」會面後，同案被告乙○○即帶一女子至該咖啡廳會合，旋該女子即離
開座位，嗣伊與丙○○一起返回八Ｌ｜八五九五號自用小客車後，開車離開，至台中
市○○○路經中山高速公路南屯交流道附近，為警調人員攔檢查獲，並在其駕駛之自
用小客車內扣得第一級毒品海洛因三包（外部以ＮＥＴ牛皮紙袋包裝，合計淨重一三
六四‧四０公克）等事實。惟始終否認有與丙○○共犯販入毒品海洛因犯行，辯以被
查獲之毒品非伊所有，伊不知丙○○至「麗池咖啡廳」係要向「瘦董」購買毒品海洛
因，亦不知車內被查獲紙袋內所裝的係海洛因云云。而原判決事實既認定與「瘦董」
約定在台中市「麗池咖啡廳」會面者係丙○○，會面後，撥打電話給乙○○「試茶版
」，該乙○○即帶同綽號「小惠」之成年女子至該咖啡廳地下室以「瘦董」所提供之
海洛因樣品試用，試用後，離開咖啡廳後帶款項至「瘦董」車內交付者，均係丙○○
。又「瘦董」於丙○○交款後攜帶之第一級毒品海洛因至甲○○駕駛之自用小客車，
係交予丙○○，放置於車內右後方座位上者亦係丙○○，則完成交易行為者，似僅丙
○○與綽號「瘦董」並非甲○○。能否認定應意圖營利而販入毒品之丙○○之邀駕駛
上開自用小客車載送之甲○○參與販入毒品行為之實施，或分擔實施販入毒品行為之
一部分，尚非無疑竇。苟丙○○於販入毒品之交易行為完成後，而將所販入之毒品海
洛因置於車內，甲○○知情，將之載返丙○○在彰化縣北斗鎮○○里○○路三八二號
住處途中為警調人員攔截查獲，自應構成毒品危害防制條例第四條第一項之運輸第一
級毒品罪，原判決認甲○○與丙○○共同販賣第一級毒品罪，顯有適用法則不當之違
法。(二)、毒品危害防制條例第十九條第一項規定犯第四條至第九條、第十二條、第十
三條或第十四條第一項、第二項之罪者，其供犯罪所用之物沒收之。原判決事實認定
丙○○、甲○○基於共同販入第一級毒品海洛因之犯意聯絡，於民國九十一年五月二
十三日二十三時許，由甲○○駕駛上開之自用小客車，載同丙○○自其上開住處前往
台中市「麗池咖啡廳」與「瘦董」會面，丙○○、甲○○沿途與「瘦董」者以電話聯
絡，……會面後，丙○○聯絡乙○○帶同「小惠」至該咖啡廳試用「瘦董」提供之海
洛因樣品，「小惠」表示伊所試用之海洛因樣品品質尚可後，丙○○、甲○○即與「
瘦董」達成以新台幣二百萬元販入海洛因合意，……販入被查獲之上述毒品海洛因等
情。理由內已就丙○○所有0000000000號行動電話，認其與乙○○所有之
0000000000號行動電話聯絡，係供丙○○、甲○○二人販入毒品海洛因所
用，應依上揭規定宣告沒收；復以甲○○駕車與丙○○前來途中，開車沿途均以甲○
○行動電話與「瘦董」者行動電話保持聯繫，卻認扣案之丙○○所有0000000
000號、0000000000號及甲○○所有0000000000號之行動電
話各一支，無積極證據足認係供犯罪所用之物，不得宣告沒收云云。對理由所認定於
沿途使用之甲○○行動電話，並未調查審明，亦未根究明白事實欄認定丙○○、甲○
○於途中用以與「瘦董」聯絡之行動電話是否僅使用丙○○所有之00000000
00號行動電話，並未使用扣案之其餘三支行動電話，遽認該三支行動電話非供犯罪
所用之物，不得宣告沒收，顯有證據調查未盡、不適用法則及適用法則不當之違法。
以上或為上訴意旨所指摘，或為本院得依職權調查之事項，應認原判決此部分有撤銷
發回更審之原因。又不另諭知上訴人等無罪部分，本乎審判不可分原則，應併予撤銷
發回，附此敘明。
貳、上訴駁回部分：
按刑事訴訟法第三百七十七條規定：上訴於第三審法院，非以判決違背法令為理由，
不得為之。是提起第三審上訴，應以原判決違背法令為理由，係屬法定要件。且必須
依據卷內資料為具體之指摘，並足據以辨認原判決已具備違背法令之形式，始屬相當
。本件原判決此部分維持第一審論處上訴人乙○○幫助販賣第一級毒品罪刑之判決，
駁回上訴人在第二審之上訴，已敘明所憑證據及認定理由。並依據卷內證據資料，指
駁上訴人矢口否認有幫助販賣毒品海洛因犯行之所辯，何以係卸責之詞，不足採信，
綦詳。所為合法之事實認定，俱有卷內證據資料足憑，從形式上觀察，並無違背法令
之情形存在。上訴意旨置原判決上開明確論斷於不顧，仍執其在原審所辯陳詞，否認
犯罪，就原審已詳加調查及判決理由已說明之事項或就不相關之沒收問題，為單純之
事實上爭執，指摘原判決有證據調查未盡、認定事實不憑證據、不適用法則及理由矛
盾之違法，殊非適法之上訴第三審理由。至上訴意旨另指原判決事實既認定上訴人帶
同綽號「小惠」女子前往幫助試用海洛因，則依法自應將「小惠」論列為上訴人之共
犯，竟疏漏未論以「共同幫助」罪責，有不適用法則之違法。又原判決理由二之(一)末
記載「……被告所稱感覺真好店並無『青青』或『小惠』女子，……有調查筆錄可憑
。被告嗣於偵審中堅不吐露該『青青』、『小惠』女子之真實姓名，惟無礙上情之認
定，併此敘明」云云。則關於上訴人究係帶同綽號「青青」？抑「小惠」女子前往「
麗池咖啡廳」？原判決「事實」與「理由」載認前後不一，顯有判決理由矛盾之違法
一節。查刑法上幫助犯之行為，須有幫助他人犯罪之意思，如無此種故意，基於其他
原因，以助成他人犯罪之結果，尚難以幫助犯論，刑法上亦無共同幫助犯可言。上訴
人應同案被告丙○○之邀，基於幫助丙○○販入第一級毒品海洛因，帶同「小惠」至
「麗池咖啡廳」試用，以確認海洛因品質，該「小惠」究有無幫助犯罪之意思，抑僅
因聽命於上訴人而被帶同到場試用，原判決既未於事實欄內加以認定，亦未認定「小
惠」有與上訴人基於幫助犯罪之意思聯絡而為試用，因而僅論上訴人幫助犯罪，於法
並無違誤。又上訴人所帶同至「麗池咖啡廳」之女子，其綽號究係「小惠」，抑係「
青青」，上訴人既堅不吐實，原判決於理由內予以說明，自難認其有矛盾之違法。衡
以上述說明，應認其上訴為違背法律上之程式，予以駁回。
據上論結，應依刑事訴訟法第三百九十五條前段、第三百九十七條、第四百零一條，
判決如主文。
中      華      民      國    九十二    年     十一     月     二十     日
                              最高法院刑事第二庭
                                  審判長法官  陳  錫  奎
                                        法官  洪  清  江
                                        法官  李  伯  道
                                        法官  洪  文  章
                                        法官  花  滿  堂
      右正本證明與原本無異
                                              書  記  官
中      華      民      國    九十二    年     十一     月    二十七    日


司法院資訊處製作；財團法人民間司法改革基金會備份。
